行　政　法　院　判　決　　　　　　　　　　　　　八十八年度判字第三九二七號
　　原　　　告　翡仕實業股份有限公司
　　代　表　人　甲○○
　　訴訟代理人　乙○○
　　被　　　告　經濟部智慧財產局（原經濟部中央標準局）
右當事人間因商標評定事件，原告不服行政院中華民國八十七年十二月十四日台八七
訴字第六一一六七號再訴願決定，提起行政訴訟。本院判決如左︰
　　主  文
原告之訴駁回。
　　事  實
緣原告之前身翡仕實業有限公司於八十一年九月四日以「力抗LICORNE 」商標，指定
使用於當時商標法施行細則第二十四條第三十七類之毛巾、浴巾、手帕、抹布、尿布
商品申請註冊，經被告審查核准，列為註冊第六一二一七四號商標。嗣訴外人吉甫國
際股份有限公司以該商標有違註冊時商標法第三十七條第一項第十二款之規定，對之
申請評定。被告以系爭註冊第六一二一七四號「力抗LICORNE 」商標與據以評定之註
冊第三五三五四八號「龍馬獸SEMPRE  UNICORN COLLECTION」、第三八一一四八號、
第三八一一四九號「龍馬獸及圖SEMPRE  UNICORN 」、第四三一○九六號「龍馬及圖
SEMPRE UNICORN  」、第四四四五五六號「龍馬及圖UNICORN 」等商標，主要部分之
外文「LICORNE 」與「UNICORN 」，僅起首字母L 與UN之差異及末尾字母E 有無之別
，其餘多數字母ICORN 均相同，異時異地隔離觀察，外觀上難謂無使一般消費者產生
混同誤認之虞。又系爭商標之外文「LICORNE 」為法文獨角獸之意，於一般法漢字典
均有記載，國人並不難知悉其意，其與據以評定商標圖樣上之外文「UNICORN 」及獨
角獸圖形意義相同，異時異地隔離觀察，觀念上亦不無使人混同誤認之虞，應屬近似
之商標，復均指定使用於相同之毛巾、浴巾、手帕、抹布、尿布商品，有違註冊時商
標法第三十七條第一項第十二款規定，乃評決第六一二一七四號「力抗LICORNE 」商
標之註冊應作為無效，發給中台評字第八七○○八七號商標評定書。原告不服，提起
訴願、再訴願，遞遭決定駁回，遂提起行政訴訟，茲摘敘兩造訴辯意旨如次：
原告起訴意旨略謂︰一、被告評定之標準，並非隔離觀察，而是比對方法，有違經驗
法則及一般消費者之習性。茲說明如下：(一)商標之判斷應為整體隔離觀察，尤其在以
兩種文字為要素組合之聯合式商標，不應把商標所組合之要素強行分開，也不應把其
中每個部分與其他商標衝突部分單獨排列作比較。就系爭兩商標整體而言，截然不同
，其差異性如下：1.就讀音部分：系爭「力抗 LICORNE」商標，其中英文「 LICORNE
」讀音為「ㄌㄧ  ㄎㄤ」與中文商標「力抗」相同，為一譯音，與據以評定商標之英
文或中文全然不同，無讀音混同之可能性。2.就觀念而言：中文「力抗」為「獨創字
彙」，乃形容指定之商品耐用性。與「龍馬、龍馬獸」不生觀念混同之問題，至於「
LICORNE」之觀念是否近似，容後詳述。3.就外觀而言：「 LICORNE」與「SEMPRE  U
NICORN 」、「UNICORN CLUB 」二者字數多寡懸殊、排列殊異，且據以評定之商標皆
為兩英文單字組成一個詞，而「 LICORNE」僅為一單字。(二)被告指陳「 LICORNE」與
「UNICORN 」外觀因僅以起首字母「Ｌ」與「ＵＮ」及字尾有無之差異，而以其餘多
數字母相同，謂為近似。且外文「 LICORNE」係法文獨角獸之意，故與「UNICORN 」
係法文獨角獸之意，故與「UNICORN 」與獨角獸圖形，意義相同，而為評定成立之處
分，然而「法文」如何為國人所知悉，並無加以說明，以目前我國英文程度普遍低落
情形下，卻要要求一般消費者懂得法文，如此論斷與事實不符，亦有違經驗法則。(三)
評定申請人一再以「 LICORNE」為法文「獨角獸」之意，與據以評定商標圖樣上之圖
形為獨角獸圖，且外文「UNICORN 」亦為獨角獸之意，因而認為是觀念相同而據以提
出評定，此理由為被告所採納。唯文字商標與圖形之比較，乃依據法律性質的對應詞
原則做出的判斷標準，該原則是建立在「圖案以及它對應的文字能夠使人們產生同樣
的思維形象或聯想」的基礎上，「 LICORNE」為一中文「力抗」對應詞，為一單純的
多數英文字母組合，非法文的文字，尤其商標所有人為本國公司，消費對象為一般華
人，故應以一般華人對外語的熟悉度及習慣為判斷。更何況有中文「力抗」為其商標
圖樣之一部分，國人初見有中文及英文字商標時，習慣以中文之讀音來比對英文，而
推論其英文之唱呼方式。「UNICORNS」為一聖經中用詞，為一極難懂之專用詞，從辭
典中，依其重要程度及難易程度之分類時，為一難懂文字，非具備極高英文造詣之消
費者，根本無從了解，即使「 LICORNE」硬要以法文來研讀，而能知其含義之消費者
，更屬少數。(四)有關「外語同義詞」之問題，應該以一般消費者對該商標之使用時，
會不會引起公眾對產品來源的混淆為判斷基礎，以美國為例，對於「外語同義詞」之
理論，需將外語譯成英文，以確定兩詞之間，是否存在可以引起混淆的相似。以美國
最著名的「薩克里上訴案 In re Sarkli, Ltd. 220 USPO 111 CAFC,1983」說明（RE
PECHAGE）與（second chance）判決不近似為例。該判例大意上的相似，則應從各種
因素權衡，即權衡非相似性與相似性各自所佔的比重。本商標評定案屬於非相似性大
於相似性，因而不能得出「存在混淆可能性」的結論，參諸該案例被世界各國普遍採
用之審查準則，而原告提本案之目的，無法提醒被告就世界之潮流應予審酌，但被告
僅以兩國國情不同，法則有別，自不得以附援引，實難令人折服。(五)本件商標評定案
之英文部分「 LICORNE」，縱使要扯上「法文」的含義，則應以最精確之解釋，實符
合公平性，其法文字典上除「獨角獸」之詞意外，尚有「天上麒麟星座」之意，尤其
當「Ｌ」為大寫時，其意更是如此，系爭圖樣是以「大寫」表述，因此本案兩商標非
近似之比例，大於可能近似之部分，故不存在可能混淆之情形。二、但被告及決定機
關，對於原告所提上列之理由，卻僅以「核屬訴願人一己主觀之見解，殊不足採」，
而逕以駁回。難道，中文及外文並列時，不是以中文為主、外文為輔，中英文並列時
，不是以中文讀音來援引外文之讀音，國人之英文縱使非如訴願機關所言，普遍程度
低落，但就法文而言，其教育不普及乃不可否認之事實。三、有關系爭商標與據以評
定商標是否有外觀或觀念相近似之存在，原告已委任具公信力機關就此部分從事市場
調查，就該部分之結論應為影響本案判決之基礎，懇請允許補呈。四、綜上所陳，商
標近似之評斷應以混同的可能性為基礎，如果總的形象上有差異，則不可能發生混同
，而且是否發生混同的可能性，應以商標在實際使用中是否足以使明智的消費者產生
混淆或誤認銷售商品之正確來源為客觀之判斷，而非以「語言專家」的主觀來認定，
因此系爭商標與據以評定商標絕然不同，請判決撤銷原處分、訴願、再訴願之決定，
以維法治等語。
被告答辯意旨略謂︰按商標圖樣相同或近似於他人同一商品或同類商品之註冊商標者
，不得申請註冊，為註冊時商標法第三十七條第一項第十二款前段所規定；而判斷商
標之近似與否，應就其主要部分隔離觀察有無引起混同誤認之虞以為斷，迭經行政法
院著有判例。查系爭註冊第六一二一七四號「力抗 LICORNE」商標圖樣，據以評定之
註冊第三五三五四八號「龍馬獸SEMPRE UNICORN COLLECTION 」、第三八一一四八號
、第三八一一四九號「龍馬獸及圖SEMPRE UNICORN」、第四三一○九六號「龍馬及圖
SEMPRE UNICORN」及第四四四五五六號「龍馬及圖 UNICORN」等商標圖樣上之外文SE
MPRE UNICORN、SEMPRE UNICORN、UNICORN ，或左右分置，或上下分列，或單獨一字
，其外文UNICORN 尚難謂非為引人注意、辨識之部分，系爭商標圖樣主要部分之一之
外文LICORNE ，與據以評定商標圖樣外文主要部分之一之UNICORN ，僅起首字母L 與
UN之差異及末尾字母E 有無之別，其餘多數字母ICORNE均相同，異時異地隔離觀察，
外觀上難謂無使人混同誤認之虞。又外文LICORNE 為法文獨角獸之意，於一般法漢字
典均有記載，國人並不難知悉其意，其與據以評定商標圖樣上之外文UNICORNE及獨角
獸圖形意義相同，異時異地隔離觀察，觀念上亦不無使人混同誤認之虞，應屬近似之
商標，復均指定使用於相同之毛巾、浴巾、手帕、抹布、尿布商品，從而系爭商標之
註冊應作為無效，至所舉美國薩克里上訴案，英法字典內頁影本等，不得執為原告有
利之證據，併予敘明。是被告所為之處分，並無不合，請判決駁回原告之訴等語。
　　理  由
按商標圖樣相同或近似於他人同一商品或同類商品之註冊商標者，不得申請註冊，為
註冊時商標法第三十七條第一項第十二款前段所規定；而判斷商標之近似與否，應就
其主要部分隔離觀察有無引起混同誤認之虞以為斷，迭經本院著有判例。本件原告於
八十一年九月四日以「力抗LICORNE 」商標（如附圖一），指定使用於當時商標法施
行細則第二十四條第三十七類之毛巾、浴巾、手帕、抹布、尿布商品申請註冊，經被
告審查核准，列為註冊第六一二一七四號商標。嗣訴外人吉甫國際股份有限公司以該
商標有違註冊時商標法第三十七條第一項第十二款之規定，對之申請評定。被告以系
爭註冊第六一二一七四號「力抗LICORNE 」商標圖樣上之外文「LICORNE 」，與中文
「力抗」上下併列，均為引人注意之主要部分，而據以評定之註冊第三五三五四八號
「龍馬獸SEMPRE  UNICORN COLLECTION」、第三八一一四八號、第三八一一四九號「
龍馬獸及圖SEMPRE  UNICORN 」、第四三一○九六號「龍馬及圖SEMPRE UNICORN」、
第四四四五五六號「龍馬及圖UNICORN 」等商標（如附圖二）圖樣上之外文「SEMPRE
 UNICORN COLLECTION 」、「SEMPRE  UNICORN 」、「UNICORN 」或左右分置，或上
下分列，或單獨一字，其外文「UNICORN 」尚難謂非為引人注意、辨識之部分。系爭
商標圖樣主要部分之一之外文「LICORNE 」與據以評定商標圖樣外文主要部分之一之
「UNICORN 」，僅起首字母「L 」與「UN」之差異及末尾字母「E 」有無之別，其餘
多數字母「ICORN 」均相同，異時異地隔離觀察，外觀上難謂無使一般消費者產生混
同誤認之虞。又外文「LICORNE 」為法文獨角獸之意，於一般法漢字典均有記載，國
人並不難知悉其意，其與據以評定商標圖樣上之外文「UNICORN 」及獨角獸圖形意義
相同，異時異地隔離觀察，觀念上亦不無使人混同誤認之虞，應屬近似之商標，復均
指定使用於相同之毛巾、浴巾、手帕、抹布、尿布商品，有違註冊時商標法第三十七
條第一項第十二款規定，乃評決第六一二一七四號「力抗LICORNE 」商標之註冊應作
為無效，發給中台評字第八七○○八七號商標評定書。原告不服，循序提起行政訴訟
，主張如事實欄之所載。按商標圖樣之近似，以具有普通知識經驗之一般商品購買人
，於購買時施以普通所用之注意，有無混同誤認之虞判斷之。又判斷商標有無近似混
淆之虞，除應就其外觀、讀音及觀念總括其各個部分通體觀察外，尚應就其主要部分
相互比較。所謂主要部分，係指對商標整體印象有決定性之部分而言。系爭「力抗LI
CORNE 」商標圖樣上之外文「LICORNE 」，與中文「力抗」，均為引人注意之主要部
分，而據以評定之「龍馬獸SEMPRE UNICORN COLLECTION」、「龍馬獸及圖SEMPRE UN
ICORN 」、「龍馬及圖SEMPRE UNICORN 」、「龍馬及圖 UNICORN 」等商標圖樣上之
外文「SEMPRE UNICORN COLLECTION 」、「SEMPRE  UNICORN 」、「UNICORN 」中之
「UNICORN 」，均難謂非為引人注意、辨識之部分。於判斷各該商標有無近似時，自
應以該引人注意之主要部分，於異時異地隔離觀察，有無使一般消費者產生混同誤認
之虞。經查系爭商標圖樣主要部分之外文「LICORNE 」與據以評定商標圖樣主要部分
之外文「UNICORN 」，僅起首字母「L 」與「UN」之差異及末尾字母「E 」有無之別
，其餘多數字母均相同，自難謂非近似；且外文「LICORNE 」為法文獨角獸之意，於
一般法漢字典均有記載，國人並不難知悉其意，而「UNICORN 」之英文亦為獨角獸之
意，故就系爭商標與據以評定之商標之主要部分而言，無論就其外觀之英文字母或其
文字含義之觀念上觀察，均難謂無使人混同誤認之虞，應屬近似之商標。原告所指「
LICORNE 」為一中文「力抗」對應詞，為一單純的多數英文字母組合，非法文的文字
，尤其商標所有人為本國公司，消費對象為一般華人，故應以一般華人對外語的熟悉
程度及習慣為判斷商標與圖形商標之比較，且法文非國人所知悉，以我國英文程度普
遍低落情形下，要求一般消費者懂得法文，如此論斷與事實不符，亦有違經驗法則云
云，核無足採。另原告所提英文辭典說明、法文字典部分影本，並不足為有利於原告
之認定；所舉美國「薩克里上訴案（In  re  Sarkli）」，說明「Repechage 」與「
second chance 」判決不近似為例，因國人識別英文之文義能力與美國人不同，尚難
執為認定系爭商標為不近似之論據。綜上所述，原處分認系爭商標與據以評定之商標
係屬近似之商標，且均指定使用於同類商品，乃評決系爭商標之註冊為無效，於法並
無違誤，一再訴願決定遞予維持，亦無不合。原告起訴意旨，仍執前詞爭訟，自難謂
為有理由，應予駁回。
據上論結，本件原告之訴為無理由，爰依行政訴訟法第二十六條後段，判決如主文。
中    華    民    國     八十八      年     十一     月      十九       日
                    行 政 法 院 第 五 庭
                                審 判 長 評  事      廖  政  雄
                                         評  事      趙  永  康
                                         評  事      沈  水  元
                                         評  事      林  清  祥
                                         評  事      姜  仁  脩
右  正  本  證  明  與  原  本  無  異
                                         法院書記官  葛  雅  慎
中    華    民    國     八十八      年     十一     月      二十       日
            附圖一                   附圖二
~[g;h:\scn\88\00000000.1;800;600]
~[g;h:\scn\88\00000000.2;1500;600]
